最高法院刑事判決　　　　　　　　　　　　　　　九十三年度台上字第六七五一號
　　上　訴　人　甲○○
右上訴人因違反藥事法案件，不服台灣高等法院高雄分院中華民國九十一年二月八日
第二審判決（九十年度上訴字第一五六一號，起訴案號：台灣高雄地方法院檢察署八
十九年度偵字第一七五八四號），提起上訴，本院判決如左：
    主  文
原判決撤銷，發回台灣高等法院高雄分院。
    理　由
本件原判決認定上訴人甲○○僅具國術損傷接骨技術員資格，並未取得合法中醫師執
照，竟自稱香港中醫師，在高雄縣橋頭鄉○○村○○路二十五號開設「如意堂綜合病
理調理中心」，以診治心臟夾心、心肌缺氧、腳麻手痺、腰酸背痛、五十肩、僵硬症
、肝炎、婦女疾病、尿酸、尿毒症、偏頭痛、胃腸疾病、十二指腸、初期中風調理、
小兒疾病及不孕症，為不特定求診之病患診斷並開給藥方，而擅自執行醫療業務，且
為了其上開所執行之醫療業務，明知不詳姓名者所製造黑色中藥丸，係未經衛生主管
機關核准製造之偽藥，竟於民國八十九年五月初某日，在上開調理中心，為因酸痛求
診病患蕭碧花診察、放筋路後，將盛裝成瓶載明用量之上開黑色中藥丸〔內含Iburpr
ofen（消炎鎮痛藥）、Caffeine（中樞興奮藥）、Diazepam（寧神藥）、Hydrochlor
othia-zide（利尿藥）及Thiamine（維生素）等藥劑〕，販予病患蕭碧花使用，而收
取新台幣（下同）四千元；嗣於同（八十九）年六月十四日，蕭碧花因懷疑上開中藥
丸含有西藥或類固醇成分，向台南市衛生局申請化驗而查悉上情等情。因認上訴人牽
連犯未取得醫師資格擅自執行醫療業務罪及販賣偽藥罪，應從販賣偽藥之重罪處斷，
而撤銷第一審諭知上訴人無罪之判決，改判論處上訴人明知為偽藥而販賣之罪刑，固
非無見。
惟查：（一）刑事訴訟法規定被告有與證人對質及詰問證人之權利，其目的在於保障
被告受公平審判及發現真實；刑事被告此二項權利，依司法院釋字第三八四號及第五
八二號之解釋，係屬憲法第八條第一項規定「非由法院依法定程序不得審問處罰」之
正當法律程序所保障之基本人權及第十六條所保障之基本訴訟權，為確保刑事被告此
二項權利，證人於審判中，應依法定程序到場具結陳述，並與被告同時在場彼此面對
面互為質問及接受被告之詰問，其陳述始得作為認定被告犯罪事實之判斷依據。本件
原判決認定上訴人於八十九年五月初為蕭碧花診察、治療酸痛之疾病，並以四千元之
價格販賣前述偽藥予蕭碧花等情之事實，無非以檢察官於八十九年十二月十八日訊問
蕭碧花，及原審受命法官於九十年十一月二十一日訊問蕭碧花、蔡其萬暨九十一年一
月八日訊問蕭碧花之證供為論據。然查檢察官於八十九年十二月十八日訊問蕭碧花，
並未通知上訴人到場；第一審則未傳喚蕭碧花、蔡其萬到場調查，而僅於最後審判期
日對上訴人提示蕭碧花之偵訊筆錄並告以要旨；原審於九十年十一月二十一日由受命
法官訊問蕭碧花、蔡其萬，亦未通知上訴人到場，於九十一年一月八日再由受命法官
訊問蕭碧花，雖有通知上訴人，但分別訊問上訴人與蕭碧花，並未使其二人同時在場
彼此面對面，審判期日亦未傳喚該二位證人到場，與上訴人面對面互為質問及接受上
訴人之詰問，而僅對上訴人提示該二證人之證供筆錄並告以要旨，有上開偵訊筆錄、
第一審審判筆錄及原審訊問、審判筆錄可稽。則原審調查蕭碧花、蔡其萬前述證供所
踐行之訴訟程序，在形式上，已剝奪上訴人之對質詰問權，依前開司法院解釋，有違
憲法對刑事被告基本人權及訴訟權之保障，該二項證供不得採為認定上訴人犯罪事實
之判斷依據；原判決何以認為仍具有證據能力而採為認定上訴人犯罪事實之依據，並
未說明其根據及理由，不無可議。（二）行為之處罰，以行為時之法律有明文規定者
為限，行為後之法律有變更者，適用裁判時之法律，但裁判前之法律有利於行為人者
，適用最有利於行為人之法律，故犯罪行為人其犯罪行為之開始及終了之時日，必於
有罪判決書之犯罪事實欄明白認定、詳為記載，而後於理由欄據證說明其認定犯罪事
實之理由，方足以為用法之準據。原判決事實欄雖認定上訴人未取得醫師資格，擅自
執行醫療業務等情之事實，但就上訴人究竟自何時開始執行醫療業務？又何時終了？
俱未明白認定，復未於理由欄說明；則其依據刑法第二條第一項但書，比較九十一年
一月十六日修正公布前後之醫師法第二十八條第一項前段規定，而適用修正前第二十
八條第一項前段論處，即失其依據，尚難認為適法。上訴人之上訴意旨，指摘原判決
違背法令，非無理由，應認有撤銷發回更審之原因。又原判決關於上訴人不另諭知無
罪部分，檢察官起訴書既指明與前開論罪部分具有裁判上一罪關係，依審判不可分原
則，應併予發回。另藥事法第八十三條第一項，已於九十三年四月二日修正公布，案
經發回，如仍認為上訴人成立販賣偽藥罪，應注意比較適用，均附予敘明。
據上論結，應依刑事訴訟法第三百九十七條、第四百零一條，判決如主文。
中　　　華　　　民　　　國　　九十三　　年　　 十二 　　月　　二十三　　日
                              最高法院刑事第七庭
                                  審判長法官  莊　登　照
                                        法官  洪　明　輝
                                        法官  黃　一　鑫
                                        法官  魏　新　和
                                        法官  林　秀　夫
      右正本證明與原本無異
                                              書  記  官
中　　　華　　　民　　　國　　九十三　　年　　 十二 　　月　　二十九　　日
                                                                        Ｌ
